---
title: | 
  | Fundamentos de Pesquisa em Ciência da Computação 2
  |
  | L2P2: Uma análise bem maior
  | Artur Alves de Farias
  |
output:
  html_document:
    df_print: paged
---

```{r setup, echo=FALSE, message=FALSE}
library(tidyverse)
library(here)
library(lubridate)
theme_set(theme_bw())
```

**Objetivo:** Usaremos um problema de exploração de dados que a Wikimedia Foundation usou em 2016 para recrutar pessoas para trabalhar no departamento de descoberta deles. Sua missão é seguir as instruções colocadas na tarefa original, respondendo as 4 perguntas que são colocadas lá.

## Preparação dos dados

Os dados crus oriundos da Wikimedia Foundation foram lidos previamente pelo próprio professor e disponibilizado no arquivo **data/search_data.csv**.

Estes dados já estão agrupados pela sessões. Deste modo, iremos ler estes dados e atribuir à variável **searches**.

```{r, message=FALSE, warning=FALSE}
searches = read_csv("../data/search_data.csv")

glimpse(searches)
```

As variáveis encontram-se agrupandas por **sessão** e **busca**. Algumas variáveis importantes:

| Variável                | Descrição                                                    | Tipo    |
|-------------------------|--------------------------------------------------------------|---------|
| session_length          | Duração da sessão.                                           | Métrica |
| session_start_timestamp | Data e hora de início da sessão.                             | Métrica |
| group                   | Grupo de usuários.                                           | Nominal |
| results                 | Número de resultados retornados na busca.                    | Métrica |
| num_clicks              | Número de cliques realizados  em um dos resultados da busca. | Métrica |
| first_click             | Indica em qual resultado o primeiro clique ocorreu.          | Métrica |

Por fim, vamos adicionar uma variável referente apenas à data, ignorando o horário. Esta variável se chamará **date**.

```{r, message=FALSE}
searches = searches %>%
  mutate(date = date(ymd_hms(session_start_timestamp)))
```

| Variável                | Descrição                                                    | Tipo    |
|-------------------------|--------------------------------------------------------------|---------|
| date                    | Data da sessão.                                              | Métrica |

## 1. Qual a taxa de clique geral diária? Como ela varia entre os grupos?

Primeiramente, temos que entender o conceito de **taxa de cliques**. Segundo a Wikimedia, taxa de cliques é a proporção de **sessões de buscas** onde o usuário **clicou** em um dos resultados **exibidos**.

Analisando os dados, vemos que há pesquisas que **não** obtiveram resultados, ou seja, nenhuma possibilidade foi exibida. Ligando esta informação à definição de taxa de cliques, podemos concluir que as consultas que não apresentaram resultados devem ser **desconsideradas** no cálculo da taxa de cliques.

Sendo assim, para as análises deste item 1, as buscas serão filtrados deste modo:

```{r, message=FALSE}
searches_with_results = searches %>% 
    filter(results > 0)
```

Também foi detectado que alguns registros com incosistências nos dados, como os registros que têm clique mas não tem indicação de qual resultado o usuário clicou. Ou seja, não é possível confiar nestes dados. Deste modo, iremos excluir estes registros da análise:

```{r, message=FALSE}
searches_with_results = searches_with_results %>% 
    filter(!(num_clicks > 0 && (is.na(first_click) | first_click <= results)))
```

## 1.1 Qual a taxa de cliques geral diária?

Para o cálculo de taxa de cliques, usaremos a variável **num_click** e **date**. Para suas perguntas derivadas a variável **group**.

| Variável                | Descrição                                                    | Tipo    |
|-------------------------|--------------------------------------------------------------|---------|
| num_clicks              | Número de cliques realizados  em um dos resultados da busca. | Métrica |
| date                    | Data da sessão.                                              | Métrica |
| group                   | Grupo de usuários.                                           | Nominal |

Antes de realizarmos os cálculos, é sempre importante verificar como estão os dados e como é a distribuição das variáveis a serem a analisadas.

```{r}
searches_with_results %>%
    ggplot(aes(x = "", y = num_clicks)) +
    geom_jitter(alpha = 0.2, colour = "blue") +
    labs(x = "Sessão", y = "Número de Cliques")
```

Podemos ver uma gigante concentração entre os valores **0** e o **10**, mas muito mais próximo do **0**. Deste modo, assumimos que os usuários clicam **poucas vezes** para cada **sessão de busca**.

Mas em que proporção? 

Neste ponto devemos ter **cuidado**, pois a taxa se refere à quando uma sessão **tem** resultado e **é** clicado, e **não quantas vezes** foram os resultados foram clicados. 

Deste modo, vamos gerar uma variável nova e correta para esta análise: **has_click**. Ela será derivada do número de cliques, ou seja, quando o número de cliques for maior que zero, esta variável assume o valor de **verdadeiro**.

| Variável            | Descrição                                                        | Tipo    |
|---------------------|------------------------------------------------------------------|---------|
| has_click           | Indica se naquela sessão o usuário clicou em um dos resultados.  | Métrica |

Analisando os dados desta nova variável, temos:

```{r}
searches_with_results %>%
    mutate(has_click = num_clicks > 0) %>%
    group_by(has_click) %>%
    summarise(
        total = n()
    ) %>%
    ggplot(aes(x = has_click, y = total)) +
    geom_bar(stat="identity") + 
    labs(x = "Teve Clique", y = "Total")
```

Pelo gráfico de barras, dá a impressão que a quantidade de sessões que houve pelo menos um clique do usuário é em torno de um terço da quantidade que não houve.

Agora, iremos calcular a **média** de sessões que tiveram cliques por cada dia. Para isso, somaremos para cada dia, o número de sessões que tiveram cliques e dividiremos pelos número de sessões.

```{r}
clicks_by_date = searches_with_results %>%
    mutate(has_click = num_clicks > 0) %>%
    group_by("Data" = date) %>%
    summarise(
        "Taxa" = mean(has_click)
    )

clicks_by_date

```

Gráfico:

```{r}
clicks_by_date %>% 
    ggplot(aes(x = Data, y = Taxa)) +
    geom_line(colour = "blue") +
    ylim(0.25,0.35)

```

É possível observar que a cada dia as buscas que apresentam resultados tem uma taxa de cliques variando entre **29% a 30%**. Agora, em cima destas **médias diárias**, vamos calcular a média **geral diária**. Iremos então, calcular a **média das médias**, conforme a seguir:

```{r}
clicks_by_date %>%
    summarise(
        "Taxa" = mean(Taxa)
    )
```

Por fim, respondendo a **pergunta 1.1**, temos que a taxa de cliques é de aproximadamente **29,9%**. Ou seja, em **29,9%** das vezes que foi **apresentado** resultados aos usuários, eles clicaram em pelo menos um dos resultados.

## 1.2 Como ela varia entre os grupos?

Para esta pergunta sobre a variação entre os grupos, vamos analisar pelo gráfico de barras a diferença entre os grupos.

```{r}
searches_with_results %>%
    mutate(has_click = num_clicks > 0) %>%
    group_by(group, has_click) %>%
    summarise(
        total = n()
    ) %>%
    ggplot(aes(x = has_click, y = total, fill=group)) +
    geom_bar(stat="identity", position=position_dodge()) + 
    labs(x = "Teve Clique", y = "Total", fill = "Grupo")
```

Vemos que o grupo "a" não só tem **mais sessões** presentes nos dados como também apresenta uma **diferença menor** entre sessões com e sem clique, do que o grupo "b".

Calculando em valores absolutos, utilizaremos a **média** agrupadas pelos grupos "a" e "b".

```{r}
searches_with_results %>%
    mutate(has_click = num_clicks > 0) %>%
    group_by("Grupo" = group) %>%
    summarise(
        "Média" = mean(has_click)
    )
```

Respondendo a **pergunta 1.2**, temos que o grupo "a" apresenta uma média **superior** perto de **5 pontos percentuais** à média geral, enquanto o grupo "b" apresenta uma média **inferior** próxima de **10 pontos percentuais**.

## 2. Quais resultados as pessoas tendem a tentar primeiro? Como ela muda dia-a-dia?

Há uma variável entre os dados usados que indica qual foi o índice do resultado que o usuário deu o **primeiro clique**. Usaremos esta variável junto da variável que se refere à **data** para responder às duas perguntas.

| Variável                | Descrição                                                    | Tipo    |
|-------------------------|--------------------------------------------------------------|---------|
| first_click             | Indica em qual resultado o primeiro clique ocorreu.          | Métrica |
| date                    | Data da sessão.                                              | Métrica |


```{r}
first_clicks_searches = searches %>%
    ungroup() %>%
    filter(!is.na(first_click)) %>%
    group_by(first_click)

first_clicks_searches %>%
    group_by("Primeiro Clique" = first_click) %>%
    summarise(
        "Total" = n()
    )

```

Com uma análise prévia dos dados, vemos que após o índice 20, nenhum dos resultados apresenta mais de **10 cliques**, o que gera uma desproporcionalidade na visualização dos gráficos. 

```{r, warning=FALSE}

first_clicks_searches %>%
    ggplot(aes(x = first_click)) +
    geom_histogram() +
    labs(x = "Índice Primeiro Clique", y = "Total Cliques")

```

Deste modo, iremos **restringir** os dados para os índices antes do 20.

## 2.1 Quais resultados as pessoas tendem a tentar primeiro?

Agora gerando as mesmas análises dos dados, porém mais restritas, temos:

```{r, warning=FALSE}

first_clicks_searches_restricted = first_clicks_searches %>%
    filter(first_click < 20)

 first_clicks_searches_restricted %>%
    ggplot(aes(x = first_click)) +
    geom_histogram(binwidth = 1, colour = "red", fill = "red") +
    labs(x = "Índice Primeiro Clique", y = "Total Cliques")

```

Como a pergunta se refere a quais **resultados** as pessoas tendem a tentar primeiro, devemos analisar não só que o **primeiro índice** é disparadamente o mais tentado, como também as demais tentativas tendem a ser **próximas** do primeiro índice.

## 2.2 Como ela muda dia-a-dia?

Para esta pergunta, vamos agrupar os dados não só pelo primeiro clique como também pela **data**. 

```{r}
first_clicks_searches_restricted %>%
    group_by("Data" = date, "Primeiro Clique" = first_click) %>%
    summarise(
        "Total" = n()
    )
```

Com os dados agrupados, vimos que **não há** uma grande quantidade de datas disponíveis nos dados, ou seja, será possível exibi-los separando-os em gráficos e verificar se o **comportamento** de cada dia é semelhante ou não.

```{r}
first_clicks_searches_restricted %>%
    group_by(date, first_click) %>%
    ggplot(aes(x = first_click)) +
    facet_wrap(~date, scales = "free_y") +
    geom_histogram(binwidth = 1, colour = "red", fill = "red") +
    labs(x = "Índice Primeiro Clique", y = "Total Cliques")
```

Podemos então, afirmar que independente do dia, o comportamento dos usuários é **semelhante**, pois em todos os gráficos, os usuários tendem a tentar os primeiros resultados em uma frequência bem maior. A medida que um resultado é exibido **posteriormente**, **menor a chance** de o usuário clicá-lo na primeira tentativa.

## 3. Qual é a nossa taxa com resultados zerados geral diária? Como ela varia entre os grupos?

A Wikimedia diz que *zero results*, ou seja, resultados zerados é quando a busca retorna 0 resultados. A proporção deste é quantas buscas obtiveram 0 resultados dentro de todas as buscas realizadas.

Assim iremos usar as variáveis **results** e **date** para responder à primeira pergunta. Para a segunda pergunta usaremos também a variável **group**.

| Variável                | Descrição                                                    | Tipo    |
|-------------------------|--------------------------------------------------------------|---------|
| date                    | Data da sessão.                                              | Métrica |
| group                   | Grupo de usuários.                                           | Nominal |
| results                 | Número de resultados retornados na busca.                    | Métrica |

## 3.1 Qual é a nossa taxa com resultados zerados geral diária?

Agrupando por **data** e calculando a **média** de buscas sem resultados, temos:

```{r}
searches %>%
    group_by(date) %>%
    summarise(
        mean = mean(results == 0)
    ) %>%
    ggplot(aes(x = date, y = mean, fill = date)) + 
    geom_bar(stat="identity", position=position_dodge()) +
    ylim(0, 0.3) + 
    labs(x = "Data", y = "Média de Resultados Zerados") +
    guides(fill=FALSE)
    
```

É possível notar pelo gráfico que diariamente a taxa de resultados zerados **não varia muito** e se mantém próxima dos **20%**.

Sumarizando esta análise em um valor que represente o valor geral, conforme especificado na pergunta, temos: 

```{r}
searches %>%
    summarise(
        "Média" = mean(results == 0)
    )
    
```

Após calcular a **média geral**, temos que **18,4%** das vezes, a busca retorna 0 resultados, o que condiz com a análise do gráfico anteriormente onde os resultados variaram pouco e próximos aos 20%.

## 3.2 Como ela varia entre os grupos?

Para analisarmos a variação entre os grupos, utilizaremos a variável **group** no agrupamento. De modo que temos:

```{r}
searches %>%
    group_by(date, group) %>%
    summarise(
        mean = mean(results == 0)
    ) %>%
    ggplot(aes(x = date, y = mean, fill = group)) + 
    geom_bar(stat="identity", position=position_dodge()) +
    ylim(0, 0.3) + 
    labs(x = "Data", y = "Média de Resultados Zerados", fill = "Grupo")
```

Se analisarmos separadamente por data, é possível ver que não há um comportamento padrão para os grupos. Por exemplo, vemos que em algumas datas, o grupo "a" tem mais resultados zerados que o grupo "b". Já em outras datas, o cenário se inverte. Aparentemente, o **grupo** não tem grande força na relação com **resultados zerados**.

Se desejarmos sumarizar esta avaliação em um único resultado, fazemos:

```{r}
searches %>%
    group_by("Grupo" = group) %>%
    summarise(
        "Média" = mean(results == 0)
    )
```

Por fim, vemos que de maneira **geral** o grupo "a" tem em média **18,3%** de resultados zerados enquanto o grupo "b" tem em média **18,6%** de resultados zerados.

## 4. Considere a duração da sessão aproximadamente o tempo entre o primeiro evento e o último evento da sessão. Escolha uma variável do conjunto dos dados e descreva seu relacionamento com a duração da sessão. Visualize a relação.

Escolheremos a variável **num_clicks** para vermos a relação entre ela e a **duração da sessão**, ou seja, veremos se os usuários clicam mais vezes por ficarem em sessões maiores.

| Variável                | Descrição                                                    | Tipo    |
|-------------------------|--------------------------------------------------------------|---------|
| session_length          | Duração da sessão.                                           | Métrica |
| num_clicks              | Número de cliques realizados  em um dos resultados da busca. | Métrica |

```{r}
searches %>%
    group_by("Sessão" = session_id) %>%
    summarise(
        "Duração" = sum(session_length)
    )
    
```

Analisando os dados do tamanho da sessão, vemos que várias sessões tem tempo de **0 ms**. Isso significa que várias sessões tem o mesmo *timestamp* para o ínicio e o fim, **muito provavelmente**, por terem apenas 1 evento.

```{r, warning=FALSE}

searches %>%
    ggplot(aes(x = session_length, y = num_clicks)) +
    geom_point() +
    geom_jitter(alpha = 0.25, colour = "blue") +
    scale_x_log10() +
    labs(x = "Tamanho da Sessão", y = "Número de Cliques")
```

Pelo gráfico, as variáveis **não** apresentam forte relação. Aparentemente, ele possui de maneira geral, um comportamento mais linear, e bem próximo do valor 0 no eixo vertical. Portanto, o método de correlação mais adequado, ao meu ver, é o método de Pearson.

```{r}

pearson <- cor(searches$session_length, searches$num_clicks,  method = "pearson")

```

| Método                  | Valor            |
|-------------------------|------------------|
| Pearson                 | `r pearson`      |

Por fim, concluímos através do métodos de Pearson que realmente **não há** uma forte ligação entre as variáveis, pois seu valor está mais próximo de **ZERO** do que de **UM**.
